【裁判字號】    99,訴,191
【裁判日期】    990519
【裁判案由】    給付違約金
【裁判全文】
臺灣臺北地方法院民事判決               99年度訴字第191號
原      告    丙○○
訴訟代理人    許朝昇律師
被      告    甲○○
兼訴訟代理人  丁○○
訴訟代理人    乙○○
上列當事人間請求給付違約金事件，本院於民國99年4 月21日言
詞辯論終結，判決如下：
    主      文
被告甲○○應給付原告新臺幣壹佰拾肆萬元及自民國九十八年
八月九日起至清償日止，按年息百分之五計算之利息。
原告其餘之訴駁回。
訴訟費用由被告甲○○負擔五分之三，餘由原告負擔。
本判決第一項於原告以新臺幣肆拾肆萬陸仟元為被告甲○○供擔
保後，得假執行。但被告甲○○如以新臺幣壹佰拾肆萬元為原
告預供擔保後，得免為假執行。
原告其餘假執行之聲請駁回。
    事實及理由
一、原告主張：兩造經由訴外人永慶房屋仲介股份有限公司（下
    稱永慶房屋公司）居間仲介，於民國98年7月9日由被告甲○○之母即被告丁○○以甲○○代理人名義與伊簽立不動產買
    賣契約書（下稱系爭買賣契約書），出售甲○○所有坐落臺
    北市○○街6 之1 號2 樓之1 及2 樓之2 房屋與其上基地（
    下稱系爭不動產），價金為新臺幣（下同）1,338 萬元，伊
    依系爭買賣契約書約定，於簽約當日交付現金10萬元及面額
    124 萬元本票一紙予丁○○，並於98年7 月13日將票款匯款
    存入甲○○因本件買賣契約於兆豐國際商業銀行文山分行（
    下稱兆豐銀行文山分行）所開立帳號00000000000 號備償專
    戶，復於98年7 月20日匯入用印款67萬元，詎被告未依約於
    98年7 月20日18時備齊相關證件辦理用印手續，伊乃於同日
    以存證信函通知被告依約履行，然丁○○竟於同年月23日以
    存證信函覆系爭買賣契約不具法律效力，不欲出售系爭不動
    產，伊遂委請律師於98年7 月27日以存證信函通知被告解除
    契約，並請求於函到10日內返還前已收受買賣價款共201 萬
    元（即簽約款134 萬元及用印款67萬元）即相當於買賣價款
    之違約金。爰依系爭買賣契約及民法第250 條、169 條規定
    ，先位請求甲○○給付違約賠償金，並聲明：甲○○應給付
    原告201 萬元及自98年8 月8 日起至清償日止按年息5%計算
    之利息。若鈞院認丁○○代理甲○○簽署系爭買賣契約之行
    為有瑕疵，則丁○○就其無權代理行為應對伊負損害賠償責
    任，依民法第110 條、第184 條第1 項前段規定，備位請求
    丁○○負損害賠償責任，並聲明：丁○○應給付原告201 萬
    元及自98年8 月8 日起至清償日止按年息5%計算之利息。並
    均陳明願供擔保，請准宣告假執行。
二、被告均以：甲○○僅口頭委託丁○○代尋系爭不動產買主，
    未曾交付委任書，亦未授權丁○○代理買賣手續，而永慶房
    屋公司明知丁○○並無委任書，竟於98年7 月9 日晚上侷限
    丁○○離去自由並強迫在系爭買賣契約上代行簽名，是系爭
    買賣契約應屬無效，丁○○返家後翌日即向永慶房屋公司重
    申其無代理權，並欲退還10萬元定金予原告，詎原告置之不
    理，仍於98年7 月13日、同年月20日分別匯款124 萬元及67
    萬元至以甲○○名義開立之履約保證專戶，丁○○遂於98年
    7 月23日以存證信函向原告及永慶房屋公司表示系爭買賣契
    約無效，因丁○○無權代理簽訂系爭買賣契約，嗣又未得本
    人即甲○○之同意，則系爭買賣契約對甲○○不生效力，原
    告自無法據此向甲○○請求違約金。又永慶房屋公司仲介人
    員已將履約專戶內價金全數交還原告，原告即無生任何損失
    ，原告之後陸續匯入191 萬元（即124 萬元及67萬元），顯
    係為請求違約金，非所受損失，是原告向丁○○請求損害賠
    償，顯無理由，且金額亦過高等語，資為抗辯，並均聲明：
    (一)原告之訴駁回。(二)願供擔保請准宣告免為假執行。
三、兩造不爭執事項：
(一)、丁○○為甲○○之母，經由永慶房屋公司居間仲介，丁○○
    以甲○○代理人名義，於98年7 月9 日與原告簽訂系爭買賣
    契約書，將甲○○所有門牌號碼臺北市○○街6 之1 號2 樓
    之1 及2 樓之2 房屋及所坐落臺北市○○區○○段2 小段10
    0 地號土地（即系爭不動產），約定以買賣總價款1,338 萬
    元出售，有不動產買賣契約書影本一份在卷可按（本院卷第
    6-13頁）。
(二)、原告於簽約時給付現金10萬元，同時開立面額124 萬元之本
    票，合計134 萬元做為簽約款，嗣於98年7 月13日、同年月
    20日分別匯款124 萬元及67萬元用印款至以甲○○名義所開
    立兆豐銀行文山分行帳戶之備償專戶，有付款明細確認表、
    本票、價金履約保證申請書、匯款委託書等件影本附卷可參
    （見本院卷第18-19 頁，第39頁、第40-43 頁）。
(三)、因被告未依約備齊相關證件辦理用印手續，原告於98年7 月
    20日以臺北北門郵局第3617號存證信函通知被告辦理用印手
    續，丁○○於同年月23日以臺北北門郵局第3668號存證信函
    覆原告表示兩造簽訂系爭契約不具法律上效力，嗣原告委請
    律師於98年7 月27日以臺北青田郵局第1439號存證信函告知
    被告依系爭契約第11條約定解除契約，並請被告返還已收買
    賣價款及給付201 萬元違約金，有郵局存證信函及掛號郵件
    收件回執等件影本附卷可參（見本院卷第44-59頁）。
(四)、原告於98年7 月29日自前開備償專戶領回2,010,067 元，包
    含簽約款134 萬元、用印款67萬元、利息67元，有賣方專戶
    結餘款申請單、國內匯款申請書、兆豐銀行文山分行客戶歷
    史檔交易明細查詢表（見本院卷第78-80頁）。
四、兩造爭執之要點：
(一)、丁○○簽訂系爭買賣契約是否有意思表示不自由之情形？
(二)、被告抗辯丁○○代甲○○所簽訂系爭買賣契約為無效，有無
    理由？
(三)、原告主張解除系爭買賣契約是否有據？
(四)、承上，原告依系爭買賣契約約定請求違約金是否過高？
    茲就兩造爭點及本院得心證理由分述如下：
(一)、丁○○簽訂系爭買賣契約是否有意思表示不自由之情形？
    按當事人主張有利於己之事實者，就其事實，有舉證之責任
    ，民事訴訟法第277 條定有明文；又當事人主張其意思表示
    係因被詐欺或脅迫而為之者，應就其被詐欺或被脅迫之事實
    ，負舉證之責任，有最高法院21年度上字第2012號判例要旨
    可參。丁○○不否認系爭買賣契約書上簽名之真正，惟辯稱
    係受永慶房屋公司人員脅迫才於其上簽名，非出於其自由意
    志云云；經查，系爭買賣契約協商過程中，雙方當事人原先
    談定之成交價格為1340萬元，丁○○意延後交屋遂減價至13
    38萬元，業據當時在場之永慶房屋公司業務員戊○○○庭證
    稱：「……六點半時楊小姐過來，買賣雙方當面認識了以後
    ，再由我們出面居間由我們來幫他們談價格，大約談了壹個
    小時，價格確定之後，沒有立即簽約的原因是因為楊小姐中
    間有提出要先拿兩百萬元的款項，房屋價格為1340萬元，與
    買方協調後，買方同意先給屋主壹佰萬，之後又因為楊小姐
    於約定期間沒有辦法順利交屋，因為他認為搬家的時間不夠
    久，又與買方商量是否可以延遲交屋，所以才會到當天晚上
    十一點多才簽約，當天確實有簽約。」等語，與同為永慶房
    屋公司業務員己○○○庭證稱：「……晚上六點多約出來碰
    面，談好以1340萬元成交，屋主要求要先動用買方的款項，
    所以花了一些時間，雙方溝通，談好之後，屋主要求延長交
    屋的時間，買方因為要自用所以不想等太久，最後談成延後
    交屋時間，但是屋主折讓二萬元，所以成交價格是1338萬元
    ，後來就是簽約的過程，……」等語明確在卷（見本院99年
    3 月24日言詞辯論筆錄，卷136-140 頁），由上可知，丁○○於簽約過程中仍可就買賣價金、交屋時間與買方協調情形
    ，足見其未有意思表示不自由之事實存在，此外，被告迄未
    能提出確切證據證明永慶房屋公司人員當時有何具體行為或
    言詞，致丁○○之行為或意思表示不自由，揆諸舉證責任分
    配原則及經驗法則，即難遽此為有利於被告之認定，被告所
    辯實無可採。
(二)、被告抗辯丁○○代甲○○所簽訂系爭買賣契約無效，有無理
    由？
 1、按由自己之行為表示以代理權授與他人，或知他人表示為其
    代理人而不為反對之表示者，對於第三人應負授權人之責任
    。但第三人明知其無代理權或可得而知者，不在此限。民法
    第169 條定有明文。又民法第169 條係為保護善意第三人而
    設，故本人有使第三人信以為以代理權授與他人之行為而與
    之交易，即應使本人負其責任。又此本人責任係指履行責任
    而言，並非損害賠償責任，故本人有無過失在所不問，有最
    高法院44年度臺上第1424號判例要旨參照。經查，系爭不動
    產所有權人為甲○○，丁○○僅以口頭告知永慶房屋公司仲
    介人員，其係以甲○○代理人身分洽談系爭不動產買賣事宜
    ，永慶房屋仲介人員未曾與甲○○聯絡確認丁○○代理權之
    有無，丁○○於簽約時未曾提出任何書面資料證實有代理權
    等情，業據前揭證人戊○○○庭證述：「……當時我們要幫
    她（指被告）賣房子的時候，她口頭告訴我們所有權人不是
    楊小姐，是她女兒，她是以代理的方式來處理這個房子，當
    時有跟我簽委託銷售契約書，這部分我會再提出資料，委託
    銷售契約書中，有表明是代理的意思，在簽買賣房子的時候
    ，楊小姐並沒有另外提出授權書，僅以代理人的名義在買賣
    契約書上簽名，當天晚上十一點半於簽契約之前，他在公司
    有用電話與女兒聯絡說要賣系爭房屋，他女兒有說好，隔天
    再補給我們授權書。」等語在卷，足見丁○○並未出具任何
    資料表明甲○○授與代理權之事實，現甲○○否認有授與代
    理權予丁○○簽立系爭買賣契約，丁○○亦自承其無代理權
    ，則原告主張丁○○有權代理甲○○簽訂系爭買賣契約乙節
    ，自難採信。
 2、丁○○雖無代理權限，然因其為甲○○之母，就系爭不動產
    之處理，丁○○以代理人名義簽委託銷售契約書在先，其後
    又出面與買家即原告議價並簽訂系爭買賣契約書，復審酌前
    揭證人戊○○○庭證稱：兩造簽約當晚，丁○○曾以其手機
    撥打電話給甲○○查詢其身份證號碼，向其告知出賣系爭不
    動產等語，與其提出通話明細報表影本互核相符（見本院卷
    第146-147 頁），且丁○○當晚以電話聯繫甲○○乙節，為
    丁○○當庭所不否認，盱衡一般社會通念及經驗法則，當電
    詢自己身分號碼資料時，應會進一步詢問作何用途，且依證
    人戊○○○提供前揭通聯紀錄顯示，此通電話通話時間長達
    3 分鐘，殊不可能僅詢問身分證字號，丁○○在買賣不動產
    交易場合，以電話聯繫甲○○討論，甲○○所為確認之表示
    行為，足以使第三人即原告信以為甲○○以代理權授與丁○○之行為而與之交易，依上開判例要旨說明，系爭買賣契約
    有效，效力及於本人，即甲○○應依系爭買賣契約負履行之
    責。
(三)、原告主張解除系爭買賣契約是否有據？
 1、按物之出賣人，負交付其物於買受人，並使其取得該物所有
    權之義務。權利之出賣人，負使買受人取得其權利之義務，
    如因其權利而得占有一定之物者，並負交付其物之義務，民
    法第348 條定有明文，又依系爭買賣契約書第7 條第1 項約
    定：「乙方（指被告）應將本賣賣標的物過戶所需之書狀及
    證明文件準備齊全並蓋妥印鑑章，於甲方（指原告）給付備
    證用印款時交由甲、乙雙方協商共同委任永慶房屋指定之代
    書承辦產權移轉、設定、塗銷等相關登記手續。」經查，原
    告於98年7 月20日匯款67萬元用印款至甲○○之備償專戶內
    ，有永豐銀行匯款委託書影本一紙附卷可稽（本院卷第43頁
    ），依上開說明，甲○○應有將系爭不動產辦理過戶所需之
    書狀及證明文件準備齊全並蓋妥印鑑章交付予原告之義務。
 2、復依系爭買賣契約書第11條第1 款約定：「甲乙雙方其中之
    一方如未按本契約條款規定履行，即為違約，經他方催告通
    知後仍不履行時，他方得逕行解除本契約。契約解除後，除
    雙方另有約定外，應由違約之一方負擔所有稅費。」次查，
    丁○○自承於98年7 月10日即向永慶房屋公司仲介人員表示
    不欲出售系爭不動產，核與前述證人戊○○○己○○○庭證
    述相符，且甲○○未依約於98年7 月20日備齊相關證件以辦
    理用印手續，原告遂以臺北北門郵局第3617號存證信函通知
    被告履行系爭買賣契約出面辦理用印手續，並於98年7 月27
    日以臺北青田郵局第1439號存證信函告知被告，表示依系爭
    買賣契約第11條約定解除系爭買賣契約等情，均有存證信函
    暨收件回執等影本附卷可參，亦為兩造所不爭執，堪信為真
    實。從而甲○○未依約辦理用印手續，經原告於98年7 月20
    日催告其履約，復於同年月27日以存證信函表示依系爭買賣
    契約第11條約定解除契約，則系爭契約業經原告合法解除。
(四)、承上，原告依系爭買賣契約約定請求違約金是否過高？
 1、按約定之違約金過高者，法院得減至相當之數額，民法第25
    2 條定有明文。至於是否相當，即須依一般客觀事實，社會
    經濟狀況、當事人實際所受損害及債務人如能如期履行債務
    時，債權人可享受之一切利益為衡量標準。是當事人所受之
    一切消極損害（即可享受之預期利益）及積極損害，均應加
    以審酌，有最高法院84年度臺上字第978 號、88年度臺上字
    第1968號判決意旨參照。依系爭買賣契約第11條第3 款後段
    約定：「如乙方毀約不賣或給付不能或不為給付或有其他違
    約情事時，甲方除得解除本約外，乙方應於甲方通知解約日
    起三日內，立即將所收款項如數返還甲方，並於解約日起十
    日內另交付依原收款項計算之金額予甲方，以為違約損害賠
    償。」甲○○確有毀約不賣、不為給付之情事，已如前述，
    依上開約定，原告除得解除契約外，尚得請求甲○○返還已
    收之款項併另依原收款項計算之違約損害賠償金額。
 2、被告雖辯稱永慶房屋公司仲介人員未經甲○○同意，擅自以
    其名義於兆豐銀行文山分行開立備償專戶以為履約之用，而
    原告明知渠等不欲出售系爭不動產仍逕自匯款，無端增加違
    約金額之請求云云；惟查，原告於98年7 月9 日與丁○○簽
    立系爭買賣契約時，即交付現金10萬元及面額124 萬元之本
    票一紙，經丁○○當場簽章確認後，由永慶房屋公司之代書
    余家維代收受保管，有付款明細確認表在卷可按（本院卷第
    18頁），並經證人余家維到庭證述明確在卷（本院卷第139-
    140 頁），顯見丁○○於簽訂系爭買賣契約時，對於原告就
    簽約款（含定金）134 萬元之給付方式係交付系爭現金、本
    票乙節，應無不知之理，且亦無反對之意，復依系爭買賣契
    約書第2 條第1 項中約定：「若本案辦理履約，但甲方未貸
    款或貸款金額不足支付尾款時，甲方應於產權移轉前將尾款
    或差額部分存入履約保證銀行專戶……」等文字（本院卷第
    7 頁），則原告所支付價款均會存入甲○○之履約保證專戶
    中保管，迄交屋時始由履約保證專戶結清支付給甲○○，在
    交屋前甲○○無法動用其履約保證專戶內之款項，故前開付
    款明細確認表既已載明：「本案辦理價金履約保證手續，買
    方支付之款項，NT：100,000 元、1,240,000 元整轉交永慶
    房屋代為存入保證銀行之賣方備償專戶。」等文字，丁○○
    並於其旁簽名確認，其對於系爭不動產買賣辦理價金履約保
    證手續乙節，自難諉為不知，再原告嗣後匯入用印款67萬元
    至甲○○兆豐銀行文山分行備償專戶以為履約之用，原告以
    前揭金額總和作為計算違約損害賠償之依據，應屬有據。惟
    本院衡量原告雖因甲○○之違約而受困擾，但永慶房屋公司
    業已將201 萬元退還原告，且丁○○於系爭買賣契約簽訂後
    翌日即向永慶房屋仲介人員表示不欲出售系爭不動產等情，
    業據前述證人戊○○○己○○○庭證述明確在卷，斯時原告
    已給付價金僅有現金10萬元及面額124 萬元之本票，總計13
    4 萬元，原告已知悉上開情事後竟仍將用印款67萬元匯至備
    償專戶，此外，原告復未舉證說明被告若能如期履行，其可
    能享受之利益若干等情狀，衡諸被告違約之情節、經濟狀況
    ，以及兩造實際上所受損害，爰酌減違約金損害為134 萬元
    。又依系爭買賣契約第11條第3 項後段約定：「……並於解
    約日起十日內另交付依原所收款項計算之金額予甲方，以為
    違約損害賠償」等語，以及原告98年7 月27日存證信函記載
    ：「……函達該人解除本件買賣契約，並請渠等於函到3 日
    內退還前已收受買賣價款，並於本函到10日內依約給付以甲○○原收受貳佰零壹萬元款項計算之賠償金……」等語，甲○○於98年7 月29日收受，有掛號郵件收件回執在卷可稽（
    本院卷第29頁），甲○○依約至遲於98年8 月8 日應為給付
    ，其自98年8 月9 日起負責，則原告請求甲○○賠償134 萬
    元及98年8 月9 日起加計法定遲延利息，尚屬有據，逾此部
    分之請求，即無理由。
五、綜上所述，原告主張甲○○應依民法第169 條表現代理規定
    負責，復因可歸責於甲○○事由而未能履行契約，原告解除
    契約並依契約第11條第3 款約定及民法第250 條規定請求給
    付違約金，即屬有據。從而原告請求甲○○給付134 萬元及
    自98年8 月9 日起至清償日止，按年息5%計算之利息，為有
    理由，應予准許。逾此部分之請求，則無理由，應予駁回。
    至於原告另主張丁○○依無權代理之法律關係，並依民法第
    184 條第1 項前段規定，備位請求丁○○負賠償損失之責任
    ，惟原告先位之訴既為有理由，本院即無庸就其備位之訴另
    為裁判，附予說明。
六、兩造均陳明願供擔保，分別聲請宣告假執行或免為假執行，
    原告勝訴部分經核無不合，爰分別酌定相當之擔保金額宣告
    之，至於原告敗訴部分，其假執行之聲請亦失所依據，應併
    予駁回。
七、本件事證已臻明確，兩造其餘攻擊、防禦方法及證據資料之
    主張，核與判決結果不生影響，爰不逐一論駁，應予敘明。
八、訴訟費用負擔之依據：民事訴訟法第79條。
中    華    民    國    99    年    5     月    19    日
                  民事第四庭   法  官  鄧德倩
以上正本係照原本作成
如對本判決上訴，須於判決送達後20日內向本院提出上訴狀
中    華    民    國    99    年    5     月    19    日
                                書記官  林孔華

司法院資訊處製作；財團法人民間司法改革基金會備份。
